臺灣嘉義地方法院民事判決
111年度簡上字第66號
上  訴  人  賴勝利  
            賴登旺  
上  二  人
訴訟代理人  李鳳翔律師
            賴巧淳律師
            陳澤嘉律師
被 上訴 人  黃秋禎  
訴訟代理人  鄭明達律師
上列當事人間請求拆屋還地事件，上訴人對於中華民國111年6月
24日本院朴子簡易庭110年度朴簡字第82號第一審判決提起上訴
，經本院於民國111年10月12日言詞辯論終結，判決如下：
主      文
上訴駁回。
原判決關於命上訴人賴勝利應將坐落嘉義縣○○鄉○○段000地號土
地上如附圖所示編號A部分面積87平方公尺之2層加強磚造住房之
地上物拆除，並將土地騰空返還予被上訴人及其他共有人之部分
之履行期間為4個月。
上訴費用由上訴人賴勝利負擔10分之9，由上訴人賴登旺負擔10
分之1。
事實及理由
一、被上訴人主張：
(一)嘉義縣○○鄉○○段000地號土地（下稱系爭土地）為被上訴人
    與他人共有，被上訴人於民國81年3月17日登記取得應有部
    分3分之1。上訴人所有如附圖所示之地上物無權占用系爭土
    地。爰依民法第767條第1項、第821條規定，請求上訴人2人
    拆除無權占用之地上物，並將土地騰空返還予被上訴人及其
    他共有人。
(二)賴聖賢於原審證稱：「在簽協議書時房屋正在蓋，但原告有
    來阻止」，與事實相符；另證稱「賴勝利住的二層樓房屋，
    當時已經蓋好，所以才一直要拆掉」、「不知賴勝利被判竊
    佔罪」，與事實不符；且上訴人賴勝利業經台灣高等法院台
    南分院判決竊佔罪有罪確定。顯然上訴人賴勝利從未經被上
    訴人同意，竊佔系爭土地，搭建系爭地上物。
(三)83年協議書說明欄第二項固記載：「賴聖賢、賴登旺、賴勝
    利永久享有該筆土地原有住屋使用範圍内之使用權，彼此和
    好相處」，惟上開所謂「原有住屋」，係指當時已經存在多
    年之一層樓古厝（現場勘驗時已經指明），而非上訴人未經
    被上訴人同意搭建之系爭地上物。協議成立當時係83年6月1
    2日，上訴人係在83年5月19日開始建築系爭地上物，協議當
    時，賴勝利之地上物尚未完成，才會在協議書第五項另外提
    及「四弟賴勝利自行搭建之鐵厝」，此一約定自不能引用為
    上訴人賴勝利有權占有之依據。
(四)協議書說明欄第五項記載：「四弟賴勝利自行搭建之鐵厝，
    係屬暫時之用，日後如因使用上的需要須作調整或變更時，
    應無條件遷移」，此一條文當時協議結果遭刪除，係因為被
    上訴人連系爭土地僅提供賴勝利自行搭建之鐵厝「暫時使用
    」土地都不同意，豈會同意賴勝利「永久使用」土地？被上
    訴人根本不同意賴勝利在土地上建築系爭地上物。
(五)上訴人賴登旺無權占有部分：
 1、賴登旺是在原審勘驗期日，才知道賴登旺也有無權占有之事
    實，被上訴人事前根本不知情，不可能同意賴登旺使用系爭
    土地，搭建鳥籠。
 2、賴登旺於111年2月22日到庭陳稱自己的鐵皮鳥籠是在83年協
    議書簽立後才搭建的，不可能是協議書所稱之「原有住屋」
    之範圍，遑論取得被上訴人之同意。
(六)上訴聲明：
 1、上訴駁回。
 2、訴訟費用由上訴人負擔。 
二、上訴人則以： 
(一)如附圖所示之地上物係上訴人所有。然證人賴聖賢證述知悉
    上訴人所提協議書，且房屋、鴿舍、鳥籠部分於簽協議書時
    即已經存在，並就簽立協議書時，證稱系爭房屋雖有眾人齟
    齬，但被上訴人最終係同意上訴人建屋之使用借貸目的。
(二)上訴人提出之協議書，系爭土地繼承權為莊財富所有，其說
    明二：「賴聖賢、賴登旺、賴勝利永久享有該筆土地原有住
    屋使用範圍內之使用權，彼此和好相處。」載明上訴人就原
    有住屋使用範圍有使用權，甚而刪除說明五原先載明上訴人
    搭建之鐵厝係屬暫時之用之文句，顯見此協議書係經兄弟姊
    妹商量後作成，可知被上訴人對上訴人使用系爭土地建築鐵
    厝應為同意。
(三)證人賴聖賢於原審證稱：「二層樓RC樓房蓋的時候沒有阻止
    ，還是有蓋到好，也包括在協議書裡面」、「協議書當時是
    因為兄弟住在那裡，我們協議要住多久，就協議要住永久的
    ，所以大家就簽協議書」。可見被上訴人有同意上訴人建築
    房屋之使用借貸目的，而簽立契約。
(四)證人及上訴人之母莊玉蘭於刑事竊佔案件偵查中證稱：「他
    （賴勝利）有問過我要蓋房子，我說要等他父親回來再說；
    賴勝利要蓋房子時，我說要和兄弟商量後才能蓋……」。證人
    即上訴人之長兄賴聖賢於偵查中證稱：「賴勝利蓋房子之前
    ，在清明節掃墓時有跟我講，我沒有特別跟黃秋禎講，可是
    大家商量時，她有聽到……」。被上訴人於偵查中則供稱：「
    今年掃墓節時，我大伯（賴聖賢）跟我婆婆（莊玉蘭）說賴
    勝利砍掉龍眼樹可能要蓋房子，我有說要新蓋房子要與兄弟
    姊妹商量……」可知上訴人在建屋前，已事先告知其母，徵求
    同意，並循其母之意與父親及兄長商量，被上訴人得知上情
    ，非但未表示反對之意，且告知欲蓋房子需與兄弟姊妹商量
    ，顯見被上訴人與上訴人之母莊玉蘭對於土地是否能供使用
    借貸建屋，係以經兄弟姊妹商量等事為斷。
(五)證人即上訴人之父賴朝欽於竊佔案件證稱：「伊岳母說系爭
    土地可以讓大女兒及四個兒子蓋房子，如地不夠用，我可以
    同意往外挪，我還有他（賴勝利）的兄弟姊妹同意他蓋……」
    等語。顯見上訴人建屋前即已與兄弟姊妹商量，且經其父與
    兄弟姊妹之同意。
(六)民事認定事實並不受刑事判決拘束，是原審中被上訴人以刑
    事法院認定上訴人賴勝利成立竊佔罪為由，認為可以明確證
    明上訴人無權占有被上訴人系爭土地，實屬無稽。
(七)聲明：
 1、原判決廢棄。
 2、上開廢棄部分，被上訴人於第一審之訴駁回。
 3、歷審訴訟費用均由被上訴人負擔。
三、爭點事項：
(一)不爭執事項：
 1、系爭土地現登記為被上訴人所有，應有部分3分之1。
 2、上訴人2人所有地上物占用系爭土地如附圖所示。
(二)爭執事項：
 1、上訴人2人是否有權占用系爭土地？
四、本院判斷：
(一)上訴人2人是否有權占用系爭土地？
 1、系爭土地現登記為被上訴人所有，應有部分3分之1，上訴人
    所有地上物占用系爭土地如附圖所示，此有土地謄本、測量
    圖可證，並為兩造所不爭執(原審院卷第13、131頁、本院卷
    第68頁)。
 2、被上訴人主張「上訴人所有如附圖所示之地上物係無權占用
    系爭土地」。上訴人主張有權占有系爭土地，其所憑之證據
    資料為83年之協議書(原審卷第45-47頁)、賴勝賢於一審之
    證詞、刑事案件偵查中之資料(本院卷第69頁)。
 3、有關協議書方面：
  ⑴系爭協議書有兩造及訴外人莊財富、賴聖賢、賴朝欽等人簽
    名，兩造對系爭協議書之真正並未爭執，故系爭協議書為真
    正。
　⑵依系爭協議書主旨：「本協議書設立之目的為確認蒜東村247
    地號土地一筆之繼承權，及該筆土地原居住使用範圍之使用
    權」；說明一：「嘉義縣○○鄉○○村000地號土地，蒜頭段548
    、548之1一筆，經於中華民國83年6月12日由家父賴朝卿會
    同長子賴聖賢，二弟莊富財，三弟賴登旺，四弟賴勝利，共
    同確認，本筆土地之繼承權，隸屬二弟莊財富所有無誤」；
    說明二：「賴聖賢、賴登旺、賴勝利永久享有該土地原有住
    屋使用範圍內之使用權，一定彼此友好相處」。最後押署日
    期為83年。是此協議書可證：
  　①系爭土地重測前之地號為蒜頭段584之1地號，此有土地謄
      本可證(原審卷第13頁)。而上開協議書所約定之使用土地
      為蒜頭段548、548之1，可證上開協議書所約定使用之土
      地，即為本件之系爭土地。
　  ②此協議書所約定上訴人可繼續使用系爭土地之範圍僅在原
      有之「住屋使用之範圍內」有使用權，其有使用權之範圍
      並非擴及鴿籠、鴿舍自明。
  　③被上訴人取得系爭土地應有部分3分之1，係在81年3月12日
      ，原因為贈與，並於81年3月17日登記完畢，此有土地謄
      本可證(原審卷第13頁）。可證被上訴人取得系爭土地是
      在協議書之前。是縱有該協議書，但在完成土地登記之前
      ，仍應以系爭土地謄本登載之所有權人，為所有權認定之
      依據。
  ⑶至於協議書說明欄第五項記載：「四弟賴勝利自行搭建之鐵
    厝，係屬暫時之用，日後如因使用上的需要須作調整或變更
    時，應無條件遷移」。此一條文當時協議結果係遭到刪除，
    可證被上訴人連系爭土地僅提供賴勝利自行搭建之鐵厝「暫
    時使用」土地都不同意，又豈會同意賴勝利「永久使用」土
    地？
　⑷綜上可證，無法以協議書可證明被上訴人及系爭土地之共有
    人，有同意上訴人2人使用系爭土地搭建如附圖所示之地上
    物。
4、上訴人所舉「證人即上訴人之母莊玉蘭、上訴人之長兄賴聖
   賢於刑事竊佔案件偵查中之證述，欲證明上訴人在被上訴人
   建屋前，已事先告知被上訴人之母，並徵求同意，且循其母
   之意與父親及兄長商量，被上訴人得知上情」等情。惟查，
   上訴人所提出上開證據資料，係引用本院84年度易字第1111
   號刑事判決書，此有該判決書可證(本院卷第103-109頁)。經
   查：
 ⑴前開判決書所指係被上訴人提起刑事告訴，指訴賴勝利未經其
   同意在六腳鄉蒜頭段584之1地號搭建二層樓之鐵屋，經檢察
   官提起公訴後，本院刑事一審判決賴勝利無罪，檢察官上訴
   後，刑事二審審理中，賴勝利之母親莊玉蘭證稱：「賴勝利
   知道土地是黃秋禎的，我有向他們說過，這塊土地要給老二
   莊財富的，且賴勝利要蓋房子時，我說要和兄弟商量後才能
   蓋」；賴勝利之父親賴朝欽證稱「我岳母有說過土地要過戶
   給老二」；賴勝利之大姊曾賴菊證稱：「我祖父說種植蘆筍
   的部分(指系爭蓋屋土地的部分)就是要留給老二的」；莊玉
   蘭證稱：「賴勝利在蒜頭段584之1地號土地蓋房子，我不知
   道我沒有參與」。可證系爭土地非賴勝利所能擅自處分，賴
   勝利在興建該屋之前，應止於「大家商量而已」，亦即被上
   訴人之夫、婆婆均未有任何具體表明同意賴勝利興建該屋。
   以上有臺灣高等法院臺南分院85年度上易字第49號刑事判決
   書可證(原審卷第19-23頁）。
 ⑵前開刑事竊佔之案件，其二審判決亦認定，賴勝利並未徵得被
   上訴人之同意而擅自在系爭土地搭建鐵皮屋，賴勝利竟趁被
   上訴人遠居高雄無暇日夜顧及之情況下，擅自建物，雖經被
   上訴人發現而予阻止，仍不以理會，而判決賴勝利竊佔他人
   之不動產判處有期徒刑五個月，緩刑2年確定，此有刑事判決
   書可證。 
 ⑶上開刑事判決所認定賴勝利竊佔系爭土地所搭建之鐵屋，即係
   附圖中編號A部分之房屋，此為兩造所不爭執(本院卷第144頁
   )。是依上開刑事判決書可證，附圖編號A部分之房屋，於賴
   勝利搭建時，即未經被上訴人之同意之事實明確。故上訴人
   以該刑事一審判決之相關證人證述及事證，而主張被上訴人
   有同意上訴人使用系爭土地，顯不可採。
5、關於證人賴聖賢之證述：
 ⑴證人賴聖賢於原審證稱：「原審卷第117-121頁包括附圖編號A
   、B、C、D、E部分之住房、鴿籠、鴿舍、鐵皮鳥籠，在簽署
   協議書之時，都已經存在了，這些都蓋很久了（原審卷第188
   頁）。但上訴人賴登旺於原審表示：鐵皮鳥籠是在簽協議書
   之後所蓋，我搭建鳥籠的時候，並沒有徵得被上訴人之同意
   等語(原審卷第170頁)。可見證人證述與賴登旺之陳述並不相
   同。
 ⑵證人賴聖賢證稱：「（問：117頁的鴿舍是否已經蓋了？）是
   ，但是很久以前比較小，但是後來改建比較大。」、「（問1
   17頁下的房屋呢？）在簽協議書的時候房屋正在蓋，但是原
   告有來阻止。」、「（問：119頁的鴿籠呢？）在簽協議書的
   時是否存在，我已經不清楚了，太久了」（原審卷第188-189
   頁）。證人所述關於附圖所示編號E鐵皮鳥籠之搭建時點，竟
   與搭建者即被告賴登旺陳述相異，其急於附和被告賴勝利所
   辯：其所搭建房屋、鴿舍、鴿龍均搭建在協議書簽署前，屬
   於該協議書第二條「原有住屋」範圍等節之情，灼然可見。
   經本院逐一提示相片追問，證人賴聖賢立即一改先前斬釘截
   鐵證詞陳述如下：「（問：117頁的鴿舍是否已經蓋了？）是
   ，但是很久以前比較小，但是後來改建比較大。」、「（問1
   17頁下的房屋呢？）在簽協議書的時候房屋正在蓋，但是原
   告有來阻止。」、「（問：119頁的鴿籠呢？）在簽協議書的
   時是否存在，我已經不清楚了，太久了。」（原審卷第188至
   189頁）。甚至對於117頁下房屋即附圖所示編號A面積87平方
   公尺之2層加強磚造住房，在被上訴人訴訟代理人續為詢問後
   ，又為反覆證述如下「（問：賴勝利住的二層樓房屋，是否
   當時（簽協議書時）已經蓋好了？）已經蓋好了，所以才一
   直要拆掉。、「（問：你剛才說房屋還沒有蓋好，後來又改
   口講蓋好了，是什麼原因？）我記不得那麼多，時間過太久
   了。」（原審卷第190頁）。是證人賴聖賢所為有關證述，閃
   爍其辭、前後反覆之瑕疵，自不得執為有利上訴人賴勝利之
   認定。
 ⑶且前開刑事判決，已認定賴勝利未經被上訴人同意，擅自在系
   爭土地搭建房屋而遭判刑，與證人賴聖賢證述系爭房屋在簽
   協議書已搭建完成之事實亦不相符。據此可證，賴勝賢在原
   審證述，不得作為上訴人有權占用系爭土地之證明。
6、綜上所述，附圖所示之上訴人所有地上物占用系爭土地，但
   無法證明是有權占有，自屬無權占有。而按民法第767條第1
   項規定：「所有人對於無權占有或侵奪其所有物者，得請求
   返還之。對於妨害其所有權者，得請求除去之。有妨害之虞
   者，得請求防止之。」第821條規定：「各共有人對於第三人
   ，得就共有物之全部為本於所有權之請求。但回復共有物之
   請求，僅得為共有人全體之利益為之」。是上訴人賴勝利、
   賴登旺未經被上訴人及系爭土地之其他共有人同意，且未能
   舉證證明具有合法占有權源，而分別占用上開土地如附圖所
   示A、B、C、D、E部分，並在其上建築房屋及其他地上物，則
   被上訴人依民法第767條第1項、第821條之規定，請求上訴人
   2人拆屋還地，自屬有據。從而原審判決上訴人應將上開地上
   物拆除，並將土地返還被上訴人及其共有人，並無違誤，上
   訴意旨指摘原判決不當，為無理由，應予駁回。
7、按判決所命之給付，其性質非長期間不能履行，或斟酌被告
   之境況，兼顧原告之利益，法院得於判決內定相當之履行期
   間或命分期給付(民事訴訟法第396條第1項)。查，附圖A部分
   係二層樓房，現由上訴人賴勝利居住使用中，審酌賴勝利應
   拆之建物係二層樓房，非長期間無法履行，無法立即搬遷，
   應給予搬遷適應期間，爰酌定賴勝利就附圖A部分二層拆除並
   返還土地之履行期間為4個月。
五、本件事證已臻明確，兩造其餘主張陳述及所提之證據，均不
    影響本案判決，毋庸再予審酌，附此敘明。　 
六、訴訟費用裁判之依據：民事訴訟法第78條、第85條第1項。
中　　華　　民　　國　　111 　年　　10　　月　　26　　日
                  民事第三庭  審判長法  官  柯月美

                                    法  官  黃佩韻

                                    法  官  馮保郎
以上正本係照原本作成。
本判決不得上訴。
中　　華　　民　　國　　111 　年　10 　　月　　26　　日
                                    書記官　蔡沛圻